臺灣士林地方法院交通事件裁定　　　 94 年度交聲字第180號
原處分機關　臺北市交通事件裁決所
異　議　人
即受處分人　甲○○
上列異議人即受處分人因違反道路交通管理處罰條例案件，對於
臺北市交通事件裁決所94年2 月24日所為之處分（原處分案號：
北市裁三字第裁22-ACV542555號），聲明異議，本院裁定如下：
    主  文
原處分撤銷。
甲○○不罰。
    理  由
一、按使用註銷之牌照行駛者，處汽車所有人新臺幣（以下同）
    3,600 元以上10,800元以下罰鍰，並禁止行駛及扣繳牌照，
    道路交通管理處罰條例第12條第1 項第4 款、第2 項中段分
    別定有明文。又行政機關援引前開條文處罰，必以牌照經合
    法註銷為限，倘註銷之處分依法尚未生效力，或尚未確定，
    自難以認定汽車所有人有使用註銷牌照之情事，而對於汽車
    所有人為裁罰。
二、經查異議人所有H6-4781 號自用小客車，因於民國90年10月
    11日未參加定期檢驗，經臺北市監理處於91年2 月4 日製單
    舉發，由臺北市交通事件裁決所於93年2 月13日裁罰1,40 0
    元，並註銷其牌照等情，雖有臺北市交通事件裁決所北市裁
    三字第裁00-000000000號違反道路交通管理事件裁決書、臺
    北市○○○○○道路交通管理事件通知單影本1 份附卷可證
    ，惟按：
  (一)處理違反道路交通管理事件，有關文書送達之程序，依行政
    程序法之規定，違反道路交通管理事件統一裁罰基準及處理
    細則（交通部會同內政部依道路交通管理處罰條例第92 條
    第3 項之授權訂定之行政規則）第5 條定有明文。又送達，
    如經當事人或代理人指定送達代收人，向行政機關陳明者，
    應向該代收人為送達，行政程序法第83條第1 項定有明文。
    前述註銷牌照（臺北市交通事件裁決所北市裁三字第裁00-0
    00000000號）之裁決書，於93年2 月27日送達於異議人當時
    之戶籍地址臺北市○○區○○路68巷6 弄13號，由李錫惠簽
    收之事實，雖有中華民國郵政掛號郵件收件回執影本1 份附
    卷可稽，並為異議人所不否認，可認定為真實。惟異議人於
    85年10月11日於公路總局臺中區監理所登檢領用H6-4781 號
    自用小客車牌照，登記地址原為臺北市○○區○○街49號8
    樓，嗣於89年9 月25日申請增設通信地址為臺北縣汐止市○
    ○街98巷20號4 樓，此有臺北市監理處94年4 月12日北市監
    三字第09461001500 號函1 份暨所附汽車車籍查詢單2 張及
    公路監理業務通信地址申請書各1 份附卷可證。而依前開公
    路監理業務通信地址申請書之記載，異議人於申請時，係使
    用公路監理單位所印製之申請書，表明依通信地址寄發予異
    議人之函件，保證該址之代收單位或人員不會以無法送達之
    理由拒收或提出異議…爾後由監理機關郵寄之相關通知書、
    繳費通知單及裁決書等，同意郵寄至通信地址等語，據此其
    通信地址之申請，原意應係就通知書、繳費通知單及裁決書
    之相關事宜指定送達代收處所並指定以居住該處所之人員為
    送達代收人無訛，依照前開行政程序法第83條第1 項之規定
    ，公路主管機關所設置之裁決單位，就裁決書之送達，應向
    前開通信地址為之。故前開註銷牌照之裁決書，雖送達於異
    議人之戶籍地，並由李錫惠代為簽收，仍難認為已經合法送
    達。
  (二)又違反道路交通管理處罰條例行為之處罰，應依違反道路交
    通管理事件統一裁罰基準及處理細則第11條第1 項之規定（
    即交通部會同內政部依道路交通管理處罰條例第92條第3項
    之授權所訂定之行政規則）填製舉發違反道路交通管理事件
    通知單，俾行為人於接獲違反道路交通管理事件通知單後，
    得於15日內不經裁決，逕依該條例第92條第3 項之罰鍰基準
    規定向指定之處所繳納結案；或不服舉發事實，於15日內，
    向處罰機關陳述意見。換言之，公路主管機關依法設置之裁
    決單位，就前開違反道路交通管理處罰條例行為，對行為人
    作成罰鍰或吊扣牌照之處分前，應先填製舉發違反道路交通
    管理事件通知單為舉發並為送達，以利行為人自動繳納罰鍰
    及繳送牌照及行照或聲明不服，此乃裁決單位依法必須遵守
    之正當法律程序。倘裁決單位未經合法舉發並通知行為人逕
    為裁決，即與前述法定正當法律程序有違，其據以作成之行
    政處分具有重大明顯之瑕疵，依行政程序法第111 條第7 款
    規定應屬無效。本件異議人於91年2 月4 日因不依限期於90
    年10月11日參加定期檢驗，經臺北市監理處製作違反道路交
    通管理事件通知單（舉發單號：北市監一字第212101729 號
    ）為舉發。惟異議人已於89年9 月25日申請增設通信地址，
    舉發機關卻未將前開舉發違反道路交通管理事件通知單送達
    異議人所增設之通信地址，反郵寄至異議人之原戶籍地即臺
    北市○○區○○街49號8 樓，並於因異議人遷移不明遭退回
    後，即為公示送達，此有臺北市監理處94年5 月4 日北市監
    一字第09461327100 號函及所附通知單影本及中華民國郵政
    掛號郵件收件回執影本各1 份附卷可證。按應受送達之處所
    不明，或於有治外法權人之住居所或事務所為送達而無效，
    或於外國或境外為送達，不能依行政程序法第86條之規定辦
    理或預知雖依該規定辦理而無效者，行政機關始有依職權為
    公示送達之餘地，此見行政程序法第78條規定即明。異議人
    既已增設通信地址，原舉發通知單之送達未依增設之通信地
    址為之，逕於郵寄異議人之原戶籍地址遭退後，即辦理公示
    送達，依照前開說明，前開公示送達即與行政程序法第78條
    所定要件不合，難生合法送達之效力。是前開舉發通知單未
    經合法送達異議人，原處分據以為註銷牌照之裁罰，其行政
    程序有重大明顯之瑕疵，而屬無效之行政處分。
三、綜上所述，原處分機關於93年2 月13日所為之註銷H6-4781
    號自用小客車牌照之裁決未經合法送達，且因程序有重大瑕
    疵，屬無效之行政處分。原處分機關據此無效之行政處分，
    為異議人使用註銷牌照之認定，裁處異議人罰鍰3,600 元，
    並牌照扣繳，容有未洽。異議人聲明異議，非無理由，爰將
    原處分撤銷，並另為異議人不罰之諭知。
四、據上論結，應依道路交通案件處理辦法第20條前段，裁定如
    主文。
中　　華　　民　　國　　94　　年　　5 　　月　　20　　日
                  交通法庭法  官  周群翔
以上正本證明與原本無異。
如不服本裁定（94年交聲字180 號）應於送達後5 日內向本院提
出抗告狀。
                          書記官  劉育君
中　　華　　民　　國　　94　　年　　5 　　月　　23　　日
